【裁判字號】    95,訴,58
【裁判日期】    950927
【裁判案由】    給付承攬報酬
【裁判全文】
臺灣苗栗地方法院民事判決                95年度訴字第58號
原      告  有限責任苗栗縣泰安鄉原住民建築勞動合作社
法定代理人  甲○○
訴訟代理人  乙○○
被      告  苗栗縣政府
法定代理人  丙○○
訴訟代理人  張智宏律師
上列當事人間請求給付承攬報酬事件，本院於民國95年9月13日
言詞辯論終結，判決如下：
      主    文
原告之訴及其假執行之聲請均駁回。
訴訟費用由原告負擔。
      事實及理由
一、原告起訴主張：
  (一)兩造於民國93年7 月12日簽訂「苗栗縣政府委託打撈漂流木
    契約書」（以下稱系爭契約），由被告委託原告打撈大安溪
    （自象鼻大橋至白布帆大橋止，以縣界為界）漂流木，約定
    打撈及搬運期間自93年7 月12日起至93年8 月2 日止，原系
    爭契約第3 條約定：「乙方（即原告）打撈漂流木應集中於
    安全地點，…打撈峻事報請甲方（即被告）查定總價金並繳
    交政府分收漂流木價金30％，…未依規定申請者依違反本契
    約之規定罰鍰新臺幣（下同）3 萬元並將打撈之漂流木沒入
    ，歸甲方所有。」惟被告嗣後告知原告打撈之漂流木欲更改
    採招標方式為之，原告乃配合被告之招標行政，遂將系爭契
    約交還予被告修訂第3 條內容為：「(一)打撈漂流木期間所需
    工資、木材保管、機具、土場租金或其他相關費用概由乙方
    負責。其漂流木標售金額，甲方得30％，乙方得70％。(二)乙
    方打撈之漂流木應集中於安全地點，並由甲方指定地點堆放
    （地點：泰安鄉士林村河堤旁）分批填具申請書及切結保管
    書報經甲方派員查驗，並烙查驗印，打撈竣事報請甲方查定
    木材總價金並辦理公開標售，乙方得不受資格限制參加投標
    ，若由乙方得標按得標金額繳交30％價金予甲方，並俟核發
    許可及打放行驗印後始可搬運，沿途應接受甲方及警方或檢
    查哨之檢查，未依規定申請者依違反本契約之規定罰鍰3 萬
    元並將打撈之漂流木沒入，歸甲方所有。(三)打撈漂流木期間
    至點交完畢止，乙方應負保管漂流木之責任，若有短少應按
    實際木材價金賠償甲方損失」（以下簡稱系爭條款）
  (二)嗣原告依約完成打撈作業向被告請款時，確認原告保管漂流
    木短少數量為147.923 立方米，每立方米價格17,419元，總
    損失為2,576,670 元（元以下均捨棄不計），詎被告以此短
    少全部為計算賠償金，而非以被告獲利30％為計算方式。雖
    被告結算系爭契約之工資為12,299,486元經原告具領在案，
    然被告認定短少賠償金2,576,670 元係以短少數量乘以標售
    金額之100 ％計算，惟系爭條款及原告當時領款蓋章於收據
    時，雖因信賴被告依法行政均未詳細閱讀收據上所載之系爭
    條款之內容，然仍為礙於系爭條款有民法第247 條之1 第1
    項第4 款之「其他於他方當事人有重大不利益者」之無效事
    由，縱然系爭條款有效，解釋上被告實際損失金額應短少價
    金30％為計算，故依被告結算之數量、單價數據計算，原告
    應得之工資應為14,103 ,155 元【（1,213.8 ×17,419元×
    70％）＋（14.53 ×17 ,419 元×30％）－（147.923 ×17
    ,419 元 ×30％）】，扣除原告前已領得之工資12,299,486
    元，被告應再給付原告工資1,803,669 元。為此，爰依請求
    給付承攬報酬之法律關係提起本件訴訟，並聲明：(一)被告應
    給付原告1,803,669 元之承攬報酬，及自起訴狀繕本送達被
    告翌日即95年3 月3 日起至清償日止，按年息5 ％計算之法
    定遲延利息；(二)願供擔保請准宣告假執行。
二、被告則以：
  (一)有關漂流木之處理依規定應以公開招標之方式為之，而系爭
    條款係兩造討論商洽後修正成立，再由被告發函通知原告將
    系爭契約正本繳回，由被告承辦人員將系爭條款黏貼於原系
    爭契約上，並於黏貼處蓋用被告條戳章，且原告事後持收據
    向被告請領款項時，收據下方併同時載明系爭條款之內容及
    計算工資明細，而由原告簽收未表異議。又原告保管之漂流
    木其數量為1376.253立方米（包括打撈及查扣部分）均經原
    告所屬人員乙○○點收在案，惟上開漂流木嗣於拍賣前經兩
    造再次清點發現僅剩1228.33 立方米，短少147.923 立方米
    ，短少數量部分業已列明原告簽受之領款收據。
  (二)依系爭條款文義以觀，已明白揭示原告應就其短少部分，按
    「實際木材之價金」賠償被告之損失，而非被告所應得之利
    益賠償之，亦即契約文義若已明確規範，則無解釋當事人真
    意之必要。又附合契約係指當事人一方預定用於同類契約之
    條款而訂定之契約，系爭契約之性質非附合契約，而修正系
    爭條款之目的處符合公開標售之規定外，且能加重原告保管
    責任，避免漂流木無端遺失造成國庫之損失，始以「實際木
    材之價金」計算賠償金，而非以被告所應得之利益為計算之
    依據等語置辯，並聲明如主文第1 項所示；若受不利益判決
    ，願供擔保宣告准予免為假執行。
三、本件依民事訴訟法第270條之1第1項第3款、第271條之1規定
    ，整理並協議簡化爭點及不爭執事項後，兩造同意就本院分
    於95年3 月29日、同年9 月13日辯論程序中，兩造協議簡化
    之爭點為主張及辯論，依同法第270 條之1 第3 項之規定，
    本院僅須就兩造協議簡化之爭點為審究（分見本院95年度訴
    字第58號卷第22頁、第99-100頁），茲兩造所不爭執之事項
    分述如下：
  (一)被告為打撈七二水災漂流木，遂於93年7 月間委由原告打撈
    大安溪（自象鼻大橋至白布帆大橋止，以縣界為界）漂流木
    ，兩造並簽訂系爭契約，原告打撈漂流木時應就打撈區域內
    ，無論是否貴重木或雜木均應一律打撈，不得有選擇性打撈
    行為。
  (二)系爭契約第3 條內容業經兩造同意而修正為：「(一)打撈漂流
    木期間所需工資、木材保管、機具、土場租金或其他相關費
    用概由乙方負責。其漂流木標售金額，甲方得30％，乙方得
    70％。(二)乙方打撈之漂流木應集中於安全地點，並由甲方指
    定地點堆放（地點：泰安鄉士林村河堤旁）分批填具申請書
    及切結保管書報經甲方派員查驗，並烙查驗印，打撈竣事報
    請甲方查定木材總價金並辦理公開標售，乙方得不受資格限
    制參加投標，若由乙方得標按得標金額繳交30％價金予甲方
    ，並俟核發許可及打放行驗印後始可搬運，沿途應接受甲方
    及警方或檢查哨之檢查，未依規定申請者依違反本契約之規
    定罰鍰3 萬元並將打撈之漂流木沒入，歸甲方所有。(三)打撈
    漂流木期間至點交完畢止，乙方應負保管漂流木之責任，若
    有短少應按實際木材價金賠償甲方損失。」而原告業已依約
    定打撈及搬運期限完成工作。
  (三)原告已完成打撈漂流木，原可領取打撈工資14,800,227（1,
    213.8 ×17,419×70％），查封部分75,929（14.53 ×17,
    419 ×30％），然因原告保管之漂流木發生數量短少147.92
    3 立方米，以每立方米17 ,419 元計算，換算其價格為2,57
    6,670 元，致原告遭被告扣款短少漂流木之全部價格即2,57
    6,670 元。
  (四)原告已於94年4 月29日持被證二所示之收據（見本院卷第34
    頁）向被告領取漂流木工資12,299,486元，依系爭條款計算
    為工資（打撈70％＋查封30％－短少賠償金），亦即12,299
    ,486 ＝ 【（1, 213.8×17,419元×70％）＋（14.53 ×17
    , 419 元×30％）－（147.923 ×17,419元）】。
四、本件之爭點及法院之判斷：
  (一)系爭條款有無民法第247條之1適用？
  1.按依照當事人一方預定用於同類契約之條款而訂定之契約，
    為下列各款之約定者，按其情形顯失公平者，該部分約定無
    效：「一免除或減輕預定契約條款之當事人之責任者。二加
    重他方當事人之責任者。三使他方當事人拋棄權利或限制其
    行使權利者。四其他於他方當事人有重大不利益者。」即所
    謂定型化契約，係指依照當事人之一方為與不特定多數相對
    人訂立同類契約之用而預先擬定之交易條款所訂定之契約。
    基於契約自由原則，此等契約條款，原則上均屬有效，當事
    人雙方理應受其拘束。惟因此等條款係當事人之一方所預先
    擬定，其就交易之客體，非但具備專業知識，且通常均已累
    積豐富交易經驗，並多藉助法律專業人士為其擬定定型化契
    約條款，故其條款多以追求己方之最大利益為目標，或使用
    專門用語，而為通常欠缺相關法律常識之交易他方所難以理
    解，或隱藏風險轉嫁，而使交易他方承擔不利。是其雖符合
    契約自由之外觀，然多悖離契約正義之要求，為防止此類契
    約自由之濫用及維護交易之公平，法律乃明訂此種契約條款
    無效。是以，原告主張系爭條款為定型化契約條款，並違反
    公平互惠原則，應不受系爭條款所拘束等情，則對此有利於
    己之事項，自應由原告負舉證責任。
  2.查兩造除簽訂系爭契約外，被告尚另與訴外人苗栗縣原住民
    同舟青年協會及苗栗縣義警大隊湖中隊卓蘭分隊簽訂同為打
    撈漂流木之委託契約（見同上卷第35-39 頁、第41-45 頁）
    ，而系爭契約簽立過程亦業據證人張家禎即系爭契約承辦人
    員到庭證稱：被告於七二水災後曾發布新聞稿表示大安溪位
    於苗栗縣境內之漂流木打撈工程，則由原告、苗栗縣原住民
    同舟青年協會及苗栗縣義警大隊湖中隊卓蘭分隊共3 家業者
    表示有意承包打撈漂流木，遂由被告協調為3 個打撈區域，
    並就打撈之漂流木價格以被告查定計價，然林務局則表示應
    辦理公開招標程序，被告遂以正式公文掛號通知包括原告之
    內之前揭3 家業者，並經渠等同意後，始各將系爭契約拿回
    修改等語（見本院同上卷第20-22 頁），且為原告所不爭執
    ，復有苗栗縣政府93年8 月24日府農林字第0930088553號函
    在卷可稽，自堪信為真。
  3.再者，系爭條款既係依林務局之要求而將打撈漂流木價格之
    認定方式，由原本被告查定計價，改為公開招標方式，並加
    強原告對於漂流木之保管責任等情，被告先以公文載明修改
    內容供原告預覽後，才由兩造所簽立，已如前述，而系爭契
    約係因水災發生苗栗縣境內之河川有漂流木需要打撈才簽訂
    ，並非被告日常行政業務之範疇，被告對於打撈漂流木業務
    並非專家，亦無累積足夠之專業經驗，或於系爭條款中使用
    艱澀難懂之專門用語，其交易地位並無顯然優於原告之情事
    ，參酌上開說明，系爭條款並非定型化契條款約或違反民法
    第247 條之1 而無效之情。是以，原告主張系爭條款為定型
    化契約條款，已違反民法第247 條之1 之規定而無效，並不
    足取。
  (二)系爭條款關於「甲方損失」扣款方式，究應依短少漂流木拍
    定價2,576,670 元（短少漂流木147.923 立方米×17,419標
    售單價元）之30％或100 ％計算？
  1.按解釋意思表示，應探求當事人之真意，不得拘泥於所用之
    辭句，民法第98條定有明文。又解釋當事人所立書據之真意
    ，自應以當時之事實及其他一切證據資料為其判斷之標準，
    不能拘泥字面或截取書據中一二語，任意推解致失真意，若
    契約文字業已表示當事人真意，無須別事探求者，即不得反
    捨契約文字而更為曲解，分有最高法院19年上字第28號判例
    、17年上字第1118號判例意旨可供參照。查系爭條款既為兩
    造基於契約自由、私法自治原則之體現，雙方於訂約時，應
    已盱衡自己履約之意願、經濟能力、對方違約時自己所受損
    害之程度等主、客觀因素，本諸自由意識及平等地位而為自
    主決定，故兩造之權利義務關係自應依系爭條款決定之。
  2.又分析系爭條款之內容觀之，其第1 項載明：「打撈漂流木
    標售金額，甲方得30％，乙方得70％」等文字，係作為兩造
    日後分配利潤之基準；第2 項則載明：「乙方如參與投標得
    標時，應按得標金額繳交30％價金予甲方」等文字，則表明
    原告若參加投標，僅在得標後有繳交價金予被告之義務，若
    漂流木尚未公開標售確定價金前，兩造依拍賣價金之30％及
    70 ％ 所分配之利益僅屬尚未實現之預期利益，故若漂流木
    有所滅失短少，自無可能將其標售而定利潤分配，當事人知
    此情況，衡情自會另以契約重新安排彼此權利義務之架構，
    故系爭條款第3 項始以「實際木材價金」做為漂流木短少時
    ，負有保管責任之原告應賠償被告之基準。再者，原告打撈
    漂流木，不論樹種均應為之，故被告在舉辦公開標售時，應
    買者僅得就漂流木之數量總額為據出價購買，不得僅挑貴重
    數種諸如扁柏、紅檜等為應買。基此，若果系爭條款第3 項
    未盡保管遺失之責任約定僅解釋為就遺失數量之30％負擔，
    不僅容易產生道德上之風險，高經濟價值數種容易遺失，且
    影響應買人之購買意願，亦即應買者衡情會考量標售之漂流
    木中高經濟價值之數種多寡來決定每立方米之單價，通常高
    經濟價值之數種越多，標售之單價越高。本院審酌系爭條款
    既已明文約定打撈漂流木期間至點交完畢止，原告應負保管
    漂流木之責任，若有短少應按實際木材價金賠償被告損失，
    且兩造對於遺失木材之數量及其單價均不爭執，已如前述，
    則被告辯稱應依系爭條款之文義，被告得扣除因原告保管漂
    流木不當所造成2,576,670 元之損害賠償金（短少漂流木14
    7.92 3立方米×17,419標售單價元＝2,576,670 元），應屬
    足取。
五、從而，原告依系爭條款之解釋，主張被告得扣減之金額僅為
    漂流木遺失價值30％為據，亦即773, 001元（短少漂流木14
    7.92 3立方米×17,419標售單價元×0.3 ＝773,001 元），
    顯與系爭條款之文義未合，且原告迄今亦未提出積極證據以
    實其說，故原告依給付承攬報酬之法律關係，請求被告應給
    付原告1,803,669 元之承攬報酬，及自起訴狀繕本送達被告
    翌日即95年3 月3 日起至清償日止，按年息5 ％計算之法定
    遲延利息，為無理由，應予駁回。
六、假執行部分：本件原告之訴既經駁回，其假執行之聲請，即
    已失所附麗，應予駁回。
七、因本案事證已臻明確，兩造其餘主張陳述及所提證據，均與
    本件判決結果不生影響，毋庸再予審酌，附此敘明。
八、據上論結，本件原告之訴為無理由，依民事訴訟法第78條，
    判決如主文。
中    華    民    國    95    年    9     月    27    日
                  民事庭法  官  吳振富
以上正本係照原本作成。
如對本判決上訴，須於判決送達後20日內向本院提出上訴狀。
                        書記官  陳玲誼
中    華    民    國    95    年    9     月    27    日


司法院資訊處製作；財團法人民間司法改革基金會備份。
